臺灣士林地方法院民事判決　　　　　　 92年度重訴字第338號
原　　　告　甲○○
訴訟代理人　乙○○
被　　　告　丁○○
訴訟代理人　林明珠律師
複代理人　　洪明聰律師
當事人間所有權移轉登記等事件，本院於民國93年12月30日言詞
辯論終結，判決如下：
    主  文
被告應給付原告新台幣壹仟陸佰貳拾貳萬捌仟捌佰捌拾柒元，及
自民國九十年八月十日起至清償日止，按年息百分之五計算之利
息。
訴訟費用由被告負擔。
原告其餘之訴駁回。
本判決第一項於原告以新臺幣伍佰肆拾萬玖仟陸佰貳拾玖元為被
告供擔保後，得假執行。但被告如以新臺幣壹仟陸佰貳拾貳萬捌
仟捌佰捌拾柒元或同額之彰化商業銀行建成分行可轉讓定期存單
，為原告預供擔保，得免為假執行。
原告其餘假執行之聲請駁回。
    事實及理由
一、原告主張：被告於民國85年8 月10日向原告購買坐落台北縣
    淡水鎮○○○段前洲子小段119-6 、119-8 、119-9 、119-
    19、119-20、119-21、119-22、119-23、119-24、119-25等
    10筆土地（以下簡稱系爭土地），各筆土地權利範圍均為三
    分之一，買賣總價款為新台幣（下同）3,151 萬9,891 元，
    雙方並簽有不動產買賣契約書，依契約第三條付款方式約定
    ，第4 次尾款1,622 萬8,887 元俟辦理過戶時繳納土地增值
    稅，若有短繳時，由被告將差額退回原告收回，而就土地過
    戶部分，依前開契約第十五條約定，被告本應於訂立契約日
    起二年內辦理過戶登記，詎被告屆期仍未辦理過戶，經原告
    於88年2 月6 日催告，被告始於88年3 月16日另與原告訂立
    買賣土地協議書，約定被告於90年8 月10日前負責辦理過戶
    ，逾期以違約論。然至90年8 月10日，被告仍依約未辦理過
    戶手續，足見被告已違約，原告自得依買賣契約之法律關係
    ，以先位聲明請求被告給付尾款1,622 萬8,887 元，及自87
    年8 月10日起至清償日止，按年息百分之五計算之利息。如
    鈞院認原告先位聲明所請求給付買賣價金無理由時，則原告
    所有之系爭土地，依買賣契約第三條之約定，設定最高限額
    新台幣1,530 萬元之抵押權與被告，以擔保被告前已給付之
    買賣價金，然因被告違約未辦理過戶，原告就系爭買賣尾款
    自得依約全數沒收，故系爭抵押權所擔保之債權已失所附麗
    而不存在，爰以備位聲明請求被告塗銷系爭土地以台北縣淡
    水地政事務所85年淡地登字第21585 號收件，於85年8 月20
    日所設定之最高限額1530萬元抵押權登記。原告並聲明：
（一）先位聲明：
    １、被告應給付原告1,620 萬8,887 元，及自民國87年8 月
        10日起至清償日止，按年息百分之五計算之利息。
    ２、原告願供擔保，請准宣告假執行。
（二）備位聲明：
    １、被告應將坐落台北縣淡水鎮○○○段前洲子小段119-6
        、119-8 、119-9 、119-19、119-20、119-21、119-22
        、119-23、119-24、119-25地號土地，權利範圍各為三
        分之一，以台北縣淡水地政事務所85年淡地登字第2158
        5 號所設定之最高限額1530萬元抵押權予以塗銷。
    ２、原告願供擔保，請准宣告假執行。
二、被告則以：兩造雖於85年8 月10日簽訂前開不動產買賣契約
    書，並約定被告應自訂約日起算二年內，即87年8 月9 日前
    辦理過戶登記，唯嗣後因故再於88年3 月16日，訂立協議書
    ，變更前開約定，改於90年8 月10日前辦理過戶登記，然90
    年8 月10日期限屆滿時，因系爭土地地價下跌，被告乃向原
    告表示可否合意解除契約，並表示原告僅須在被告已付之買
    賣價款中，返還被告600 萬元即可，原告當場應允，但原告
    遲未返還被告600 萬元，今再持前開業經解除之契約，訴請
    被告給付1,622 萬8,889 元，顯無理由。縱認本件契約未經
    合意解除，惟被告向原告購地時，所約定之尾款價金，係用
    以原告繳納土地增值稅為目的，故原告拒絕繳納土地增值稅
    而請求被告給付尾款，顯無理由，況依系爭買賣契約第三條
    第四款約定，尾款新台幣1,622 萬8,887 元，俟辦理過戶時
    ，繳納土地增值稅，若有短繳時，由被告將差額退還原告收
    回，故縱有尾款應給付原告，亦係於繳納增值稅之後，是以
    原告請求自85年5 月10日起至清償日，按年息百分之五計算
    之利息，洵無理由。被告並聲明：
（一）駁回原告之訴及假執行之聲請。
（二）如受不利判決，請准提供彰化商業銀行建成分行可轉讓定
      期存單為擔保，宣告免為假執行。
三、原告主張被告於85年8 月10日向其購買坐落台北縣淡水鎮○
    ○○段前洲子小段119-6 、119-8 、119-9 、119-19、119-
    20、119-21、119-22、119-23、119-24、119-25等地號土地
    ，各筆土地權利範圍均為三分之一，買賣總價款為3,151 萬
    9,891 元，被告已付價款1,529 萬1,004 元，尚餘尾款1,62
    2 萬8,887 元，且兩造原約定被告本應於訂立契約日起二年
    內辦理過戶登記，惟被告屆期未辦理過戶，經兩造於88 年3
    月16日另與原告訂立協議書，改定被告應於90年8 月10日前
    負責辦理系爭土地之過戶，然至90年8 月10日，被告仍未依
    約辦理過戶手續等事實，業據原告提出不動產買賣契約書、
    存證信函、買賣土地協議書為證，且為被告所不爭執，是原
    告此部分之主張，應堪信為真實。
四、原告先位之訴部分：
（一）原告主張被告應依契約給付買賣系爭土地之尾款等情，則
      為被告所否認，並抗辯兩造實已合意解除系爭買賣契約云
      云，惟查：被告抗辯兩造已合意解除契約之事實，為原告
      所否認，據系爭買賣契約介紹人即證人戊○○結證：「我
      曾有約雙方溝通契約的事，時間我已不記得了，談的內容
      是當時買主不想過戶，賣主說要過戶，後來買主說只要賣
      主把已付的價金退大概六百萬，他就同意契約取消，是誰
      的建議我已經不記得了」、「兩方是談好這個價錢差不多
      可以，後來賣方說要準備錢，我打電話給他，他又說沒有
      錢」等語，依證人戊○○所述，兩造確曾就合意解除買賣
      契約進行洽商，惟以被告一再延後系爭土地之過戶期限以
      觀，合意解除應係被告所提出，而證人戊○○所證，所謂
      「兩方是談好這個價錢差不多可以」等語以觀，似非已確
      認以此金額合意解除契約，否則何又有「差不多可以」等
      不確定之語，是兩造是否確已合意解約，尚非無疑。另證
      人即代書丙○○則證稱：「在買賣土地協議書訂立後，雙
      方來拿支票，有聽買方講說『不然土地還你』，賣方說他
      回去考慮看看，我並沒有聽到數字，只是講講也沒定案」
      、「他們有沒有講我沒有注意聽，因為他們是要離開時大
      概提一下而已，雙方沒有確定，就走了」等語，故依證人
      丙○○所證，兩造係於八十八年三月十六日，因訂立延長
      過戶期限之買賣土地協議書，並交付補貼款支票事，而至
      證人丙○○之辦公室時，有談及解約之事，惟依證人丙○
      ○所證，其僅係聽聞被告之提議，未見原告同意，況以當
      時兩造係前往處理延長過戶期限之協議問題，若當日確有
      明確合意解約，兩造何以未就解約事宜請代書撰寫書據，
      反係再由被告訂立延長過戶期限之前開協議書，並依該協
      議書交付補貼款支票？是應認被告僅係曾提議解除契約，
      而原告允為考慮，事後並未達成解約之合意，是以被告所
      辯兩造契約業經合意解除，原告不得請求被告履行契約云
      云，尚難憑採。
（二）按買受人對於出賣人，有交付約定價金及受領標的物之義
      務。民法第367 條定有明文。經查，依兩造不動產買賣契
      約書第三條約定「．．．第四次尾款新台幣1,622 萬8,88
      7 元，俟辦理過戶時繳納土地增值稅，若有短繳時，由甲
      方（即被告）將差額退還乙方（即原告）收回」、第十五
      條其他約定事項則約定：「一、．．．甲方（即被告）保
      證訂立契約算起貳年內辦理過戶登記。二、雙方約定土地
      增值稅以1,622 萬8,887 元正計算，由甲方即被告自尾款
      代繳，日後甲方辦理過戶時，若政府法令變動增值稅短繳
      ，甲方（即被告）無條件退還差額予乙方（即原告），但
      若公告現值調漲時，其漲價部分歸由甲方（即被告）自行
      繳納」，故依兩造85年8 月10日所簽訂之前揭契約約定，
      系爭尾款之最後給付期限應為87年8 月10日，雖兩造嗣後
      另立買賣土地協議書，過戶期限延長至90年8 月10日，惟
      被告未於該期限前完成系爭土地之過戶，亦為被告所自認
      ，故系爭尾款之給付期限既已於90年8 月10日屆至，而被
      告亦不否認原告早將過戶所需之土地所有權狀及印鑑證明
      交付之事實，則被告未於期限內完成過戶，顯非可歸責原
      告，是以原告請求被告依約給付買賣尾款1,622 萬8,887
      元，核屬有據。
（三）被告雖另辯稱，系爭尾款依約係為繳納土地增值稅之用，
      原告不得直接請求給付云云，經查兩造雖有約定土地增值
      稅由被告自系爭尾款內代繳，惟被告亦自承未提出核定增
      值稅之聲請，蓋因被告如不欲完成過戶，則系爭土地所有
      權之移轉時點則無由確定，自無可能核定增值稅，然兩造
      雖有買受人以尾款代繳出賣人土地增值稅之約定，然究其
      約定，僅屬價金之支付方式，本件被告既違約不受領買賣
      標的物完成移轉所有權登記，顯亦拒依原約定之尾款支付
      方式履行，是原告自得依民法第367 條之規定，請求被告
      給付價金，至於原告若未依約繳納土地增值稅或有其他違
      約情事，而致被告損害，係屬原告是否應負債務不履行之
      損害賠償問題，於被告應依約給付價金之義務，並無影響
      ，故被告所辯，應難憑採。
（四）按給付有確定期限者，債務人自期限屆滿時起，負遲延責
      任。民法第二百二十九條第一項定有明文。本件依兩造前
      開契約及協議書之約定，系爭尾款至遲應於90年8 月10日
      前辦理過戶時給付，則被告屆期未給付，依前開規定，自
      應負給付遲延之責，故原告依買賣之法律關係，請求被告
      給付價金，於1, 622萬8,887 元，及自90年8 月10日起至
      清償日止，按年息百分五之利息範圍內，為有理由，逾此
      部分即自87年8 月10日起至90年8 月9 日止遲延利息之請
      求，則屬無據，應予駁回。
（五）兩造陳明願供擔保請為宣告假執行或免為假執行，經核均
      與規定相符，爰分別酌定相當之擔保金額予以宣告。
五、原告先位之訴既屬有理由，則其備位之訴無庸再予審酌，併
    此敘明。
六、因本案事證已臻明確，兩造其餘主張陳述及所提之證據，經
    審酌後認於判決結果無影響，無庸詳予論述，附此敘明。
七、據上論斷：原告之訴為一部有理由，一部無理由，並依民事
    訴訟法第79條、第390 條第2 項、第392 條，判決如主文。
中　　華　　民　　國　　94　　年　　1 　　月　　21　　日
                  民事第一庭法  官  劉穎怡
以上正本證明與原本無異。
如對本判決上訴須於判決送達後20日內向本院提出上訴狀。
中　　華　　民　　國　　94　　年　　1 　　月　　24　　日
                            書記官  陳玉敏
